【裁判字號】    90,訴,1343
【裁判日期】    901009
【裁判案由】    空氣污染防制法
【裁判全文】
高雄高等行政法院判決                              九十年度訴字第一三四三號
                              .
    原      告  雲林縣二崙畜產生產合作社
    代  表  人  甲○○理事主席.
    訴訟代理人  丁○○
    被      告  雲林縣政府
    代  表  人  乙○○縣長
    訴訟代理人  己○○
                丙○○
                戊○○
右當事人間因空氣污染防制法事件，原告不服行政院環境保護署中華民國九十年三月
二十三日（九０）環署訴字第００六九七七號訴願決定，提起行政訴訟。本院判決如
左：
    主  文
原告之訴駁回。
訴訟費用由原告負擔。
    事  實
甲、事實概要：
    緣原告從事禽畜糞有機堆肥作業，未做好有效空氣污染防制設施，致散布臭味，
    影響空氣品質，案經民眾陳情，被告所屬環境保護局於民國（下同）八十九年七
    月十二日派員前往稽查、採樣，官能測定結果：臭氣濃度為七十一，超過法定排
    放標準為五十之標準，以依違反空氣污染防制法第二十條第一項之規定，爰依同
    法第五十一條第一項、第二項之規定科處新台幣（下同）十萬元罰鍰，並限於八
    十九年十月三十日前完成改善。原告不服，提起訴願，亦遭決定駁回，遂提起行
    政訴訟。
乙、兩造聲明：
一、原告聲明：求為判決訴願決定及原處分均撤銷。
二、被告聲明：求為判決原告之訴駁回。
丙、兩造主張之理由：
一、原告起訴意旨略以：
（一）被告所屬人員於八十九年七月十二日稽查時，先於上風處採（無異味）後，進
      入堆肥場內後面廢水貯留槽旁，經判定結果，確實為該污染源所產生之污染物
      ，隨即在場內異味下風處，架起採樣平台架垂直升起進行採樣。原告會同人員
      當場反對不同意，因案外人之陳情異味係於工場外，而採樣竟於工場內，其異
      味濃度相差數倍，以場內的採樣直接作為排放標準自不符法定排定標準。所製
      作之稽查紀錄工作單，並未記載清楚，經原告會同人員質疑後於無可奈何之狀
      態下簽名，事實過程要屬推論臆測之詞。
（二）依固定污染源空氣污染物排放準第五條規定「周界測定係在公私場所周界外任
      何地點，能判定汙染物由欲測之公私場所排放所為之測定。如在公私場所周界
      外無法選定測點時（例如堤防、河川、湖泊、窪谷等）得在其廠界內三公尺處
      選定適當地點測定。」再依空氣污染行為管制執行準則第三條規定「主管機關
      執行空氣污染行為管制之判定位置，應於廠房外、周界或周界外，並能明確判
      定污染物係由受稽查污染源所逸散。」本件原告所在位置前後雖有水溝，但人
      員可通行，任何一點均可放置採樣平台，因此稽查採樣人員須踐行上開程序，
      於廠房外周界或周界外明確判定位置，詎本件稽查人員為圖一時之便，逕行在
      場內採樣，作為科罰之依據，顯違法律規定。
（三）綜上所述，原處分及訴願決定實屬違法失當，請判決如聲明所述。
二、被告答辯意旨略以：
（一）原告從事禽畜糞有機堆肥作業，依規定應做好空氣污染防制措施，避免產生令
      人厭惡之空氣污染物如臭氣，散布於空氣中引起附近民眾反應，進而影響空氣
      品質，經民眾多次陳情，被告所屬環境保護局於八十九年七月十二日派員前往
      稽查及周界臭氣採樣，官能測定結果：周界臭氣濃度（七十一）未符合固定污
      染源空氣污染物排放標準五０（農業區），被告遂以空氣污染防制法規定，
      科處罰鍰，並限期完成改善，揆諸旨揭法律規定，並無不當。
（二）原告從事禽畜糞有機堆肥作業，屬於易造成空氣污染，尤其是產生臭味之行業
      ，依規定更應加強做好空氣污染防制措施，避免產生令人厭惡之空氣污染物如
      臭氣，散布於空氣中引起附近民眾反應，進而影響空氣品質，經民眾多次陳情
      ，前經被告於八十八年五月二十八日以八八府環二字第八八三六００九八四三
      號函處分在案。本次係再經民眾陳情，被告所屬環境保護局人員乃又派員會同
      稽查及檢測公司人員作周界臭氣採樣，執行稽查、採樣等工作時已請原告之代
      表即現場人員劉武吉會同採樣，採樣地點及採樣過程之選擇判定，係依據固定
      污染源空氣污染物排放標準第五條規定：「周界測定係在公私場所周界外任何
      地點，能判定污染物由欲測之公私場所排放所為之測定。如在公私場所外無法
      選定測點時得在其廠界內三公尺處選定適當地點測定。公私場所污染源之所有
      人或代表人對周界之認定如有異議，應於該污染源於第一次被告發之次日起三
      十日內檢具書面資料向當地主管機關申請周界之再認定。」規定執行，即在該
      污染源處，先測其風向，隨即在下風處判定異味，經判定結果確實為該污染源
      所產生之污染物，但因該污染源周界下風處為水溝，無法放置採樣平台，執行
      採樣不易，所以依上述規定將採樣平台延伸至廠外採樣，整個採樣過程，依規
      定程序，原告之現場會同人員，所提出變更採樣地點要求，因未符合規定，故
      採樣稽查人員未同意採納。且被告所屬環境保護局稽查人員、委辦計畫（中技
      社）檢測公司（上準環境科技股份有公司）等共五位人員，於稽查採樣時又會
      同原告代表人員一起採樣，稽查採樣後原告代表人員並未提出疑義，且於稽查
      紀錄工作單簽名，亦未依上開規定於第一次被告發之日起三十日內檢具書面資
      料向被告所屬環境保護局申請周界之再認定。至於原告另稱：：：空氣污染行
      為管制執行準則第三條，定有明文：「：：所逸散。」非本處分所據以處分之
      條文，尚與本件不符。
（三）綜上述事實與理由，被告所為處分於法並無不合，請駁回原告之訴。
    理  由
一、按「公私場所固定污染源排放空氣污染物，應符合排放標準。」「公私場所違反
    第二十條第一項：：：處新台幣二萬元以上二十萬元以下罰鍰；其違反者為工商
    廠、場者，處新台幣十萬元以上一百萬元以下罰鍰。依前項處罰鍰者，並通知限
    期補正或改善，：：：：」為行為時空氣污染防制法第二十條第一項及五十一條
    第一、二項所明定。又固定污染源空氣污染物排放標準─臭氣濃度於工業區及農
    業區周界排放標準為五０。
二、經查，原告從事禽畜糞有機堆肥作業，被告所屬環境保護局於八十九年七月十二
    日派員前往稽查、採樣，測定結果臭氣濃度為七十一，超過法定排放標準為五十
    之標準之事實，為原告所不爭執，復有空氣污染稽查紀錄工作單、檢測報告、照
    片三紙附於原處分卷可稽。原告所爭執者為被告所屬稽查人員，採樣過程違反固
    定污染源空氣污染物排放標準第五條「周界測定係在公私場所周界外任何地點，
    能判定汙染物由欲測之公私場所排放所為之測定。如在公私場所周界外無法選定
    測點時（例如堤防、河川、湖泊、窪谷等）得在其廠界內三公尺處選定適當地點
    測定。」之規定，逕行在場內採樣，作為科罰之依據云云；惟查所謂「周界」，
    係指公私場所所使用或管理之界線而言。本件原告公司後方下風處圍牆外，係屬
    樹欉，中間為一小水溝，有照片附卷可憑，無法放置採樣平台，是被告乃將採樣
    平台架設於靠圍牆延伸至廠外採樣，採樣過程自符合前開法條之規定。況稽查採
    樣時又會同原告代表人員一起採樣，稽查採樣後原告代表人員並未提出疑義，且
    於稽查紀錄工作單簽名，亦未依上開固定污染源空氣污染物排放準第五條後段「
    公私場所污染源之所有人或代表人對周界之認定如有異議，應於該污染源於第一
    次被告發之次日起三十日內檢具書面資料向當地主管機關申請周界之再認定。」
    之規定，檢具書面資料向被告所屬環境保護局申請周界之再認定，是原告所爭，
    要非可採。
三、原告係從事禽畜糞有機堆肥作業，易造成空氣污染，尤其是產生臭味，前即曾經
    被告於八十八年五月二十八日以八八府環二字第八八三六００九八四三號函處分
    在案。該次固定污染源空氣污染物排放標準─臭氣濃度於工業區及農業區周界排
    放標準為一０，被告體恤該行業之困境，乃建議修正標準為五０，盡其主管機關
    輔導之能事。本件原告受處科罰處分，蓋其測定結果臭氣濃度高達七十一，逾越
    五十之標準，更超越八十八年時之標準甚多，是原告稱於八十八年檢測後亦有改
    善，惟從事該行業一定會有臭味，即使投資改善亦使無法達到云云，足見原告所
    辯，顯為避就之詞，亦不足採。
四、綜上所述，原告從事禽畜糞有機堆肥作業，散布臭味，超過法定排放標準，影響
    空氣品質，如前所述，違章事證明確。被以乃依違反空氣污染防制法第二十條第
    一項之規定，爰依同法第五十一條第一項、第二項之規定科處十萬元罰鍰，並限
    於八十九年十月三十日前完成改善，並無不合，訴願決定亦予維持，核無違誤。
    原告起訴意旨，為無理由，應予駁回。
據上論結，本件原告之訴為無理由，爰依行政訴訟法第一百九十五條第一項後段、第
九十八條第三項前段，判決如主文。
中      華      民      國      九十    年      十      月      九      日
                                高雄高等行政法院第三庭
                                            審判長法官  林茂權
                                            法      官  江幸垠
                                            法      官  戴見草
右為正本係照原本作成。
如不服本判決，應於判決送達後二十日內向本院提出上訴書狀，其未表明上訴理由者
，應於提起上訴後二十日內向本院提出上訴理由書（須按對造人數附繕本）；如於本
判決宣示或公告後送達前提起上訴者，應於判決送達後二十日內補提上訴理由書（須
附繕本）。未表明上訴理由者，逕以裁定駁回。
提起上訴應預繳送達用雙掛號郵票七份（每份三十四元）。
中      華      民      國      九十    年      十      月      九      日
                                            法院書記官  藍慶道


司法院資訊處製作；財團法人民間司法改革基金會備份。
